臺灣苗栗地方法院民事判決　　　　　　　92年度家訴字第10號
原　　　告　丙○○
訴訟代理人　李林盛律師
　　　　　　王彩又律師
　　　　　　許美麗律師
被　　　告　甲○○
　　　　　　戊○○
　　　　　　　　　　　　號
兼上二共同
訴訟代理人　乙○○
　　　　　　　　　　　　號
複　代理人　黃燕光律師
被　　　告　丁○○
　　　　　　　　　　　　之9號.
訴訟代理人　己○○
上列當事人間請求分割遺產事件，本院於民國94年9 月6 日言詞
辯論終結，判決如下：
    主  文
兩造繼承被繼承人黃潤龍所遺如附表一所示之遺產，准予分割。
其分割方法為：如附表一編號4 所示之土地，依苗栗縣竹南地政
事務所民國九十三年九月二十一日複丈成果圖所示之甲案，編號
Ａ部分面積一百五十三平方公尺由被告乙○○取得，編號Ｂ部分
面積一百二十四平方公尺由被告甲○○取得；如附表一編號3 所
示之土地，依苗栗縣頭份地政事務所九十三年九月六日複丈成果
圖所示，編號Ａ部分面積一百六十點四五平方公尺由被告乙○○
取得，編號Ｂ部分面積一百六十點四六平方公尺由被告甲○○取
得；如附表一編號1 、5 所示之土地，准予合併分割，依苗栗縣
頭份地政事務所九十三年九月六日複丈成果圖方案（一）所示，
編號Ａ部分面積四百九十九點六六平方公尺由原告取得，編號Ｂ
部分面積四百九十九點六七平方公尺由被告丁○○取得，編號Ｃ
部分面積四百九十九點六七平方公尺由被告戊○○取得；但被告
乙○○應補償原告新臺幣參拾玖萬柒仟陸佰伍拾陸元，應補償被
告甲○○新臺幣壹拾肆萬肆仟玖佰捌拾元，應補償被告丁○○、
戊○○各新臺幣參拾玖萬柒仟肆佰捌拾陸元。
法務部行政執行署新竹行政執行處九十年度遺稅執特專字第五七
０九一號遺產稅行政執行事件就附表一編號2 土地拍賣分配後以
九十二年度存字第八四四號提存於臺灣苗栗地方法院提存所之餘
款新台幣壹仟陸佰玖拾壹萬玖仟玖佰零捌元，按附表二所示兩造
應分得餘額予以分配，並准兩造各自依其所得分配之金額向臺灣
苗栗地方法院提存所領取。
如附表三所示之投資、銀行存款、現金合計新台幣肆佰伍拾貳萬
陸仟柒佰陸拾捌元，按兩造每人各五分之一之比例分配之；分配
方法為：如附表三編號2 、3 、4 、5 之存款，准由兩造各自向
各該金融機構領取該項存款本息五分之一；如附表三編號1 之投
資，由原告及被告丁○○各自向保證責任竹南信用合作社領取新
臺幣壹拾柒萬貳仟捌佰元，另由被告乙○○向保證責任竹南信用
合作社領取新臺幣捌萬陸仟肆佰元；被告甲○○應給付被告乙○○新臺幣捌萬陸仟肆佰元，應給付被告戊○○新臺幣壹拾柒萬貳
仟捌佰元；另被告甲○○應各給付原告及被告乙○○、被告丁○○、被告戊○○新臺幣柒拾萬捌仟玖佰零參元。
訴訟費用由兩造每人各負擔五分之一。
　　事實及理由
一、被告丁○○經合法通知，未於最後言詞辯論期日到場，核無
    民事訴訟法第386 條所定各款情形之一，爰依原告之聲請，
    由其一造辯論而為判決。
二、原告起訴主張：(一)兩造之被繼承人黃潤龍於民國89年1 月13
    日死亡，兩造均為其子女，為其法定繼承人，每人應繼分均
    為1/5 ，而黃潤龍留有如附表一所示之遺產，經財政部臺灣
    省中區國稅局（下稱中區國稅局）核定之遺產稅額為新臺幣
    （下同）28,834,588元，因兩造無力繳納上開鉅額之遺產稅
    ，原告及被告丁○○乃請求其餘被告共同辦理繼承登記，並
    分割遺產，俾能處分部分遺產以資繳稅，但其餘被告置之不
    理，經聲請本院以89年度家調字第140 號調解亦未成立，嗣
    中區國稅局乃將上開遺產稅額按每人之應繼分比例各1/5 通
    知兩造繳納，即每人各應繳納5,766,917 元，惟因原告與被
    告丁○○無力1 次繳清，乃申請中區國稅局准分12期繳納，
    原告共繳納4 期，本稅繳納1,968,104 元，利息繳納23,999
    元，合計為1,992,103 元；被告丁○○繳納8 期，本稅繳納
    3,846,917 元，利息繳納70,073元，合計為3,916,990 元；
    而被告乙○○、甲○○、戊○○等3 人則分文未繳，中區國
    稅局乃移送法務部行政執行署新竹行政執行處（下稱新竹行
    政執行處）以90年度遺稅執特專字第57091 號進行強制執行
    在案，並將黃潤龍遺產中坐落苗栗縣頭份鎮○○段後庄小段
    第457 之1 、457 之10、485 地號土地代辦繼承登記為兩造
    公同共有後加以拍賣，其中485 地號土地經拍賣結果，賣得
    45,010,000元，新竹行政執行處於92年3 月28日實行分配，
    扣除執行必要費用25,412元後，餘額為44,984,588元，兩造
    每人各得1/5 ，即各為8,996,917 元，嗣新竹行政執行處以
    上開執行事件拍賣價金扣抵遺產稅本稅23,019,567元、利息
    3,459,113 元、滯納金1,585,940 元後，將餘款16,919,968
    元以92年度存字第844 號提存至本院提存所，扣除提存費60
    元後，提存款為16,919,908元，因兩造所曾繳納之稅額不同
    ，依中區國稅局所提供之債權計算書扣除每人所應負擔之遺
    產稅本稅、利息、滯納金後，兩造所應分得之餘額應如附表
    二所載。(二)黃潤龍並無以遺囑禁止遺產之分割，兩造亦未約
    定遺產之分割時間或方法，原告自得請求分割前開遺產，並
    主張就遺產中之土地、法院提存款、現金、銀行存款、投資
    等，分別予以分割如下：(1)土地部分：其中坐落苗栗縣竹南
    鎮○○段○ ○段第563 地號土地上，被告乙○○、甲○○各
    建有房屋居住使用，為免將來滋生拆屋還地之糾紛，此部分
    原告主張依其2 人各自所有建物之面寬作為分割線，將該土
    地分割予被告乙○○、甲○○2 人；依法院勘驗現場並囑託
    苗栗縣竹南地政事務測量結果，如該筆土地所繪製複丈成果
    圖之甲案所示，由乙○○分得編號Ａ部分面積153 平方公尺
    ，由甲○○分得編號Ｂ部分面積124 平方公尺。另基於兩造
    所分得之土地價值儘量能達到相等程度及分割後土地利用之
    經濟性等情況，原告主張坐落苗栗縣頭份鎮○○段第367 地
    號土地，亦由被告乙○○、甲○○2 人均分；另坐落苗栗縣
    頭份鎮○○段後庄小段第457 之1 、457 之10地號土地，則
    由原告及被告丁○○、戊○○3 人均分，不足之部分，再以
    公告現值作為計算依據以金錢找補之。上開4 筆土地之公告
    現值合計為44,459,383元，兩造每人各應分得公告現值88,9
    18,766元之土地（差額3 元，算入被告乙○○應分得之部分
    ）；依前開分割方案，被告乙○○分得土地之公告現值為（
    153 平方公尺×51,129元=7,822,737元【竹南段2 小段563
    地號部分】）＋（160.45平方公尺×15,000元=2,406,750元
    【頭份鎮○○段367 地號部分】），合計為10,229,487元，
    多分得1,337,608 元；被告甲○○分得土地之公告現值為（
    124 平方公尺×51,129元=6,339,996元【竹南段2 小段563
    地號部分】）＋（160.46平方公尺×15,000 元=2,406,900
    元【頭份鎮○○段367 地號部分】），合計為8,746,896 元
    ，少分得144,980 元；原告分得土地之公告現值為（499.66
    平方公尺×17,000元=8,494,220元），少分得397,656 元；
    被告丁○○、戊○○分得土地之公告現值各為（499.67平方
    公尺×17,000元=8,494,390元），各少分得397,486 元。故
    被告乙○○應補償原告及被告甲○○、丁○○、戊○○等人
    共1,337,608 元，按原告397,656 元、被告甲○○144,980
    元、被告丁○○、戊○○各397,486 元分配之。(2)遺產稅執
    行餘款部分：新竹行政執行處以拍賣價金扣抵遺產稅本稅、
    利息及滯納金後，將餘款提存於本院提存所，扣除提存費60
    元後實際提存款為16,919,908元，因兩造所曾繳納之稅額不
    同，依中區國稅局所提供之債權計算書扣除每人所應負擔之
    遺產稅本稅、利息、滯納金後，兩造所應分得之餘額應如附
    表二所載，此部分請按附表二所示予以分配，並准兩造各自
    向本院提存所領取。(3)投資、銀行存款、現金部分：如附表
    三所示之投資、銀行存款、現金合計4,526,768 元，請准按
    兩造每人應有部分各1/5 之比例分配之；其中編號2 至編號
    5 之銀行存款，尚以黃潤龍之名義存在各金融機構內，請准
    兩造各自向各該金融機構領取本息1/5 ，編號1 之投資股金
    原為864,000 元，兩造每人原可分得之金額為該款項1/5 即
    172,800 元，但被告甲○○於黃潤龍陷入昏迷狀況之後，擅
    自向苗栗縣竹南信用合作社（下稱竹南信合社）申請轉讓43
    2,000 元至其名下，目前僅存金額為432,000 元，被告甲○○應將其超額領取部分移轉予其他繼承人，請求就竹南信合
    社以黃潤龍名義尚存之432,000 元股金中，各將172,800 元
    分配予原告及被告丁○○，另分配予被告乙○○86,400元，
    並直接向竹南信合社辦理繼承領取手續，另被告甲○○應將
    其超領部分，移轉予被告乙○○86,400元、移轉予被告戊○○172,800 元，以使每人分得之金額相當。另編號6 至編號
    8 之現金合計3,544,516 元，均由被告甲○○自89年1 月10
    日至同年月13日間擅自向各該金融機構領取完畢，依兩造每
    人應繼分1/5 計算，被告甲○○應就此部分應給付原告及被
    告乙○○、戊○○、丁○○等人各708,903 元等語，並聲明
    如主文第1 、2 、3 項所示。
三、被告丁○○未於最後言詞辯論期日到場，據其歷次所提書狀
    及到庭之陳述均表示同意依原告所提分割方案分割遺產。另
    被告乙○○、甲○○、戊○○3 人則以：(一)兩造之被繼承人
    黃潤龍生前病況惡化時，曾於88年12月31日晚間7 時許返回
    苗栗縣竹南鎮○○路181 號家中，適有多位親友前來探望，
    黃潤龍在家中客廳，請訴外人張玉嬌、黃煥雄為見證人，表
    示其遺產中就坐落於後庄之土地分配予女兒丙○○、戊○○
    、丁○○等3 人每人各30坪，其餘財產由乙○○、甲○○2
    人均分，各得1/2 ，其後因黃潤龍病情危急，乃於89年1 月
    13日由上開2 位見證人作成口授遺囑之文字記錄後簽名，當
    時另有訴外人黃宏雄、黃隆雄等人在場見聞，嗣因原告及被
    告丁○○2 人對於前述遺囑之真正性表示質疑，被告等人乃
    於92年10月25日及同年12月7 日召開親屬會議，僅被告乙○○、甲○○、戊○○3 人出席，原告及被告丁○○則拒不出
    席，被告乙○○、甲○○、戊○○3 人於92年12月7 日之親
    屬會議中一致決議通過上開口授遺囑確為真實，原告及被告
    丁○○倘有異議，應由其另行聲請法院判定真偽。(二)關於系
    爭遺產中不動產部分，被告乙○○、甲○○、戊○○3 人首
    先主張依前開口授遺囑分割遺產，其方割方法為：坐落苗栗
    縣竹南鎮○○段○ ○段第563 地號土地與原告所主張之分割
    方案相同；坐落苗栗縣頭份鎮○○段第367 地號土地分歸被
    告乙○○、甲○○依應有部分各1/2 保持共有；坐落苗栗縣
    頭份鎮○○段後庄小段第457 之1 、457 之10地號土地，如
    苗栗縣頭份地政事務所93年9 月6 日繪製之複丈成果圖方案
    二所示，編號Ａ部分面積100 平方公尺分歸被告戊○○，編
    號Ｂ部分面積100 平方公尺分歸被告丁○○，編號Ｃ部分面
    積100 平方公尺分歸原告，編號Ｄ部分面積1199平方公尺則
    分歸被告乙○○、甲○○依應有部分各1/2 保持共有。(三)被
    告乙○○、甲○○、戊○○3 人繼之則主張按全體繼承人應
    繼分比例平均分配，分割方法為：坐落苗栗縣竹南鎮○○段
    ○ ○段第563 地號土地，如苗栗縣竹南地政事務所93年9 月
    21 日 繪製之複丈成果圖乙案所示進行分割，編號Ａ部分面
    積166.2 平方公尺分歸被告乙○○、甲○○、戊○○3 人依
    應有部分各1/3 保持共有，編號Ｂ部分面積55.4平方公尺分
    歸原告，編號Ｃ部分面積55.4平方公尺分歸被告丁○○；坐
    落苗栗縣頭份鎮○○段第367 地號土地由兩造各依應繼分即
    1/5 取得；坐落苗栗縣頭份鎮○○段後庄小段第457 之1 、
    457 之10地號土地，如苗栗縣頭份地政事務所93年9 月6 日
    繪製之複丈成果圖方案三所示，編號Ａ、Ｂ、Ｃ、Ｄ、Ｅ等
    5 部分，分別由被告乙○○、被告甲○○、被告戊○○、被
    告丁○○、被告丙○○等5 人取得，面積均為299.8 平方公
    尺，上開分割方法，各繼承人就每筆土地平均分配，不因土
    地位置及價值不同而生相互找補之問題，較為合理可行。(四)
    黃潤龍生前曾於83年8 月31日、83年10月5 日、85年6 月27
    日分別贈予被告丁○○300,000 元、300,000 元、200,000
    元，合計為800,000 元，上開贈予價額，應依歸扣之規定自
    被告丁○○之應繼分中扣除。(五)附表三編號6 之存款，係全
    體繼承人於89年1 月11日簽章後領出，作為黃潤龍亡故後之
    喪葬花費；另編號1 、7 、8 號之定期存款解約及股金轉讓
    ，均係由被告甲○○受黃潤龍之命前往辦理，取款後交由黃
    潤龍處理等語，資為抗辯；並聲明：駁回原告之訴。
四、得心證之理由：
（一）原告主張兩造之被繼承人黃潤龍於89年1 月13日死亡，兩
      造均為其子女，並為其第1 順位法定繼承人，且黃潤龍留
      有如附表一所示之遺產等情，業據其提出黃潤龍之除戶謄
      本及繼承系統表各1 份、兩造當事人之戶籍謄本5 份、中
      區國稅局遺產稅核定通知書、遺產稅繳款書影本各1 份、
      土地登記謄本4 份為證，此部分事實並為被告所不爭執，
      應堪信為真實。
（二）按繼承人有數人時，在分割遺產前，各繼承人對於遺產全
      部為公同共有；繼承人得隨時請求分割遺產；民法第1151
      條、第1164條前段分別定有明文。是遺產之公同共有係以
      遺產之分割為其終局目的，而以公同共有關係為暫時的存
      在，本件原告以遺產分割為由終止兩造間之公同共有關係
      ，請求分割黃潤龍之遺產，自屬有據，應予准許。原告主
      張兩造各繼承人之應繼分均為1/5 ，但被告乙○○、甲○○、戊○○3 人辯稱黃潤龍留有前開口授遺囑，依該份遺
      囑內容，黃潤龍之女兒丙○○、戊○○、丁○○等3 人僅
      能就遺產中後庄小段部分之土地每人各分得30坪，其餘遺
      產由乙○○、甲○○2 人均分，故黃潤龍生前究竟是否留
      有上開內容之口授遺囑、該份口授遺囑有無依法定方式作
      成並發生效力，涉及兩造所能分得遺產之多寡，當為本件
      所應審究之首要爭點。
（三）按遺囑人因生命危急或其他特殊情形，不能依其他方式為
      遺囑者，得依左列方式之一為口授遺囑：(1)由遺囑人指定
      2 人以上之見證人，並口授遺囑意旨，由見證人中之1 人
      ，將該遺囑意旨，據實作成筆記，並記明年、月、日，與
      其他見證人同行簽名。(2)由遺囑人指定2 人以上之見證人
      ，並口授遺囑意旨、遺囑人姓名及年、月、日，由見證人
      全體口述遺囑之為真正及見證人姓名，全部予以錄音，將
      錄音帶當場密封，並記明年、月、日，由見證人全體在封
      縫處同行簽名。口授遺囑，應由見證人中之1 人或利害關
      係人，於為遺囑人死亡後3 個月內，提經親屬會議認定其
      真偽，對於親屬會議之認定如有異議，得聲請法院判定之
      ；民法第1195條、第1197條分別定有明文。又法律行為，
      不依法定方式者，無效；民法第73條亦有明文。另按口授
      遺囑通常係因遺囑人生命危急或其他特殊情形，不能依其
      他方式為遺囑時所為之遺囑，其真偽如何以及是否符合遺
      囑人之本意，惟遺囑人之親人最能明瞭，其他外人實難深
      入了解，故法律規定須在遺囑人死亡後3 個月內提交確認
      ，使遺囑之真偽能早日確定，並防日久發生爭議，致影響
      第三人之權益，是口授遺囑若不經認定程序，則不生效力
      ；最高法院86年度台上字第2690號判決意旨可資參照。揆
      諸前揭法條規定及判決意旨，口授遺囑非但須依上開法條
      所規定之方式加以作成，並應於為遺囑人死亡後3 個月內
      提經親屬會議認定真偽，否則即不能發生遺囑之效力。經
      查：本院就黃潤龍之病況及住院期間之意識情形，向其生
      前最後住院之醫療院所即財團法人長庚紀念醫院（下稱長
      庚醫院）函詢結果，長庚醫院函覆表示：「依據病歷記載
      ，黃君89年1 月4 日曾至本院急診就醫治療，當時診斷為
      猛爆性肝炎，1 月5 日至1 月13日住院治療期間，病患即
      呈現昏迷狀態，依當時病情評估，應無處理一般事務之能
      力。」等語，此有長庚醫院94年6 月14日（94）長庚院法
      字第0270號函1 份附卷可稽，足證黃潤龍於前開住院期間
      已陷入昏迷，並無向他人口授遺囑內容之能力；而被告乙○○、甲○○、戊○○等3 人所陳稱之前開口授遺囑內容
      ，並未依上揭法條之規定由見證人作成筆記或錄音，亦未
      於黃潤龍89年1 月13日死亡後3 個月內提請親屬會議認定
      真偽，僅係由訴外人張玉嬌、黃煥雄2 人於事後補行製作
      書面，且遲至92年12月7 日始由被告乙○○、甲○○、戊○○等3 人所組成之親屬會議決議通過認定該份遺囑之真
      正，然黃潤龍於住院治療期間既已因陷於昏迷狀態而無從
      口授遺囑內容，復無任何筆記或錄音可資憑證，則上開口
      授遺囑是否確係存在，已有可疑，縱使黃潤龍確有為前開
      遺囑之真意，惟該份遺囑之內容既未依法定方式作成，復
      未於黃潤龍死亡後3 個月內經過親屬會議之認定真偽程序
      ，自不能發生遺囑之法律效力，被告乙○○、甲○○、戊○○3 人辯稱黃潤龍留有前開口授遺囑，並主張依該份遺
      囑內容分配遺產云云，洵非可採，而兩造均為黃潤龍之子
      女，為法定第1 順位繼承人，依民法第1141條之規定，應
      按其人數平均繼承，即兩造各繼承人之應繼分均為1/5 ，
      應依此項比例分配黃潤龍之遺產。
（四）被告乙○○、甲○○、戊○○等3 人另辯稱：黃潤龍生前
      曾於83年8 月31日、83年10月5 日、85年6 月27日分別贈
      與被告丁○○300,000 元、300,000 元、200,000 元，上
      開贈與價額，應依歸扣之規定自被告丁○○之應繼分中扣
      除云云，並提出黃潤龍生前之筆記影本1 份為證；惟按繼
      承人中有在繼承開始前因結婚、分居或營業，已從被繼承
      人受有財產之贈與者，應將該贈與價額加入繼承開始時被
      繼承人所有之財產中，為應繼遺產；前項贈與價額，應於
      遺產分割時，由該繼承人之應繼分中扣除；民法第1173條
      第1 項前段、第2 項分別定有明文。經查：上開筆記確為
      黃潤龍所做成乙節，固為兩造所不爭執，然觀諸該筆記內
      容僅記載「麗真83年8 月31日支票30萬元、83年10月5 日
      支票30萬元、85年6 月27日現金20萬元」等文字，其記事
      極為簡略，無從據以推知上開款項究係由黃潤龍交付予被
      告丁○○，抑或由被告丁○○交付予黃潤龍，亦無法證明
      上開2 人間確有交付及收受此3 筆款項之事實，更難以論
      斷其當時交付款項之原因為何，自不能單憑此項筆記內容
      即認定被告丁○○曾自黃潤龍處受有前開金額之贈與；況
      上述3 筆款項中，關於83年8 月31日及同年10月5 日兩筆
      金額數字旁尚有「會金」2 字之記載，即不能排除此兩筆
      款項交付之原因事實可能與合會有關；又被告丁○○係於
      77年4 月7 日結婚，此有其戶籍謄本1 份在卷可稽，與前
      述筆記中所記載3 筆款項交付之日期相去甚遠，此外被告
      乙○○、甲○○、戊○○等3 人復未提出其他證據可資證
      明被告丁○○於當時確因結婚、分居或營業之原因而自黃
      潤龍處受有前開款項之贈與，即與前揭法條所定歸扣之要
      件有所未合，是被告乙○○、甲○○、戊○○等3 人辯稱
      被告丁○○之應繼分應先予歸扣云云，亦非可採。
（五）按公同共有物分割之方法，除法律另有規定外，應依關於
      共有物分割之規定，依共有人協議之方法行之，分割之方
      法，不能協議決定者，法院得因任何共有人之聲請，命以
      原物分配於各共有人，或變賣共有物，以價金分配於各共
      有人，以原物為分配時，如共有人中有不能按其應有部分
      受分配者，得以金錢補償之；民法第830 條第2 項、第82
      4 條分別定有明文。次按分割共有物，以消滅共有關係為
      目的，法院裁判分割共有土地時，除因該土地內部分土地
      之使用目的不能分割或部分共有人仍願維持其共有關係，
      應就該部分土地不予分割或准該部分共有人成立新共有關
      係外，應將土地分配於各共有人單獨所有，最高法院69年
      台上字第1831號判例意旨可資參照。又裁判上如何定共有
      物分割之方法，除應斟酌當事人之聲明、共有物之性質、
      共有人之意願、利害關係、經濟效用及全體共有人之利益
      等公平決之外，並不受任何共有人主張之拘束，法院為顧
      及全體共有人所得利用之價值等情形，本有自由裁量之權
      。爰就如附表一所示之黃潤龍遺產分割方式依次敘述如下
      ：
    (1)土地部分：
      附表一編號4 （坐落苗栗縣竹南鎮○○段○ ○段第563
      地號）土地：
      其地目為建，面積為277 平方公尺，經本院勘驗現場情形
      ，被告乙○○、甲○○2 人於此筆土地上分別建有相鄰之
      房屋，均面臨馬路，其中門牌號碼苗栗縣竹南鎮○○路17
      9 號房屋為被告甲○○所有，光復路181 號房屋則為被告
      乙○○所有，分別出租予他人作為電業行及早餐店使用，
      此有本院93年8 月18日勘驗筆錄1 份及當日所攝現場照片
      在卷可稽。倘依原告所主張之分割方法，由被告乙○○、
      甲○○2 人分得此筆土地，並以前開2 棟房屋之連續壁中
      心線為界，依建物所在現況畫分為2 部分，即如苗栗縣竹
      南地政事務所93年9 月21日複丈成果圖所示之甲案，將上
      開門牌號碼181 號房屋所在地即編號Ａ部分土地面積153
      平方公尺分予被告乙○○取得，門牌號碼179 號房屋所在
      地即編號Ｂ部分土地面積124 平方公尺則分予被告甲○○
      取得，非但與地上建物之所有權歸屬現況相符，使分割後
      之土地與地上建物所有權同歸1 人，可獲致最大經濟利用
      效益，亦能避免將來滋生拆屋還地之紛擾，屬合理可行之
      方案；至被告乙○○、甲○○、戊○○等3 人雖主張如該
      份複丈成果圖所示乙案進行分割，將編號Ａ部分土地面積
      166.2 平方公尺分予被告乙○○、甲○○、戊○○等3 人
      依應有部分各1/3 保持共有，編號Ｂ部分土地面積55.4平
      方公尺分予原告，編號Ｃ部分土地面積55.4平方公尺則分
      予被告丁○○，然此一分割方案係由被告乙○○、甲○○
      、戊○○等3 人取得該筆土地面臨苗栗縣竹南鎮○○路之
      前段部分，卻將該筆土地後段雜草叢生之部分分予原告及
      被告丁○○取得，非但就各共有人所分得之部分有明顯之
      價值落差，且將使原告及被告丁○○所取得之編號Ｂ、Ｃ
      部分土地成為無法面臨馬路及對外通行之袋地，於實際利
      用上發生困難，被告乙○○、甲○○、戊○○等3 人所主
      張之此項分割方案顯然大利於己，而不利於原告及被告丁○○，有失公平，難以採行，應以原告所主張之方案為可
      採。
      附表一編號1 、5 （坐落苗栗縣頭份鎮○○段後庄小段
      第457 之1 、457 之10地號）土地：
      前開457 之1 地號土地之地目為田，面積為1,467 平方公
      尺，457 之10地號土地之地目為道，面積為32平方公尺，
      此有土地登記謄本2份 在卷可憑；經本院勘驗現場情形，
      457 之1 地號係作為田地使用，而457 之10地號係坐落於
      457 之1 地號田地與馬路相鄰接之交界部分，此有本院前
      揭勘驗筆錄及現場照片附卷可查；因前開2 筆土地之共有
      人及應有部分均相同，且兩造均同意合併予以分割，復無
      因使用目的而不能分割之情事，應予合併分割，以使分得
      之共有人得以合併使用並藉以獲致最大經濟效益。被告乙○○、甲○○、戊○○等3 人雖主張如苗栗縣頭份地政事
      務所93年9 月6 日繪製之複丈成果圖方案（三）所示，將
      上開2 筆土地以面臨道路之方式予以5 等分，面積均為29
      9.8 平方公尺，就編號Ａ、Ｂ、Ｃ、Ｄ、Ｅ等5 部分，分
      別由被告乙○○、被告甲○○、被告戊○○、被告丁○○
      、原告丙○○等5 人取得，然此項分割方法因加入分配之
      共有人過多，使各共有人取得之土地面臨道路部分面寬較
      窄，導致分割後各筆土地之形狀甚為狹長，較難利用，並
      非合宜之分割方式；而此2 筆土地於94年1 月之最新公告
      現值均為每平方公尺17,000元，前開由被告乙○○、甲○○2 人取得之竹南段2 小段第563 地號土地公告現值則為
      每平方公尺51,129元，亦有上開土地登記謄本附卷可按，
      本院審酌被告乙○○、甲○○2 人既已分別取得前開563
      地號土地面積各達153 及124 平方公尺，並可就該部分土
      地上之建物與所取得之土地合併加以利用，免於拆屋還地
      之困擾，已獲得相當之經濟上利益，則上開451 之1 、45
      1 之10地號等2 筆土地，允宜由其他3 名繼承人即原告、
      被告丁○○、戊○○取得，以茲公平，並藉以改善因分配
      之共有人過多而導致分割後土地過於狹長之缺陷，而原告
      主張如該份複丈成果圖方案（一）所示，將此2 筆土地以
      面臨道路之方式予以3 等分，編號Ａ部分面積499.66平方
      公尺由原告取得，編號Ｂ部分面積499.67平方公尺由被告
      丁○○取得，編號Ｃ部分面積499.67平方公尺則由被告戊○○取得，使上開3 人所分得之土地大小相等，位置均面
      臨道路，係屬公平合宜之分割方法，應屬可採。
      附表一編號3 （坐落苗栗縣頭份鎮○○段第367 地號）
      土地：
      其地目為田，面積為320.91平方公尺，經本院勘驗現場情
      形，目前係出租予訴外人於該筆土地上搭蓋鋼架造房屋作
      為修車廠使用，此有本院前揭勘驗筆錄及現場照片附卷可
      查。被告乙○○、甲○○、戊○○等3 人雖主張此筆土地
      由兩造各依應繼分比例即1/5 分別取得，然因此筆土地面
      臨道路之寬度有限，倘由兩造共5 人加入分配，並須兼顧
      各共有人取得之部分均面臨道路，以使分得之土地利用價
      值相當且免於成為袋地，則各共有人於分割後取得之土地
      形狀將甚為狹長，面臨道路之部分較窄，且各共有人取得
      之土地面積大幅減縮為僅約64平方公尺，導致土地過於細
      分，不便利用，產生與被告乙○○、甲○○、戊○○等3
      人就前述蟠桃段後庄小段第457 之1 、457 之10地號等2
      筆土地所主張分割方法相同之缺點，故就此筆土地仍有減
      少加入分配共有人數之必要。本院審酌被告乙○○、甲○○2 人所取得前開竹南鎮○○段○ ○段第563 地號土地之
      面積分別為153 、124 平方公尺，另原告、被告丁○○、
      戊○○3 人就頭份鎮○○段後庄小段第457 之1 、457 之
      10地號土地所取得之土地面積各已分別近於500 平方公尺
      ，則此筆367 地號土地宜再分予被告乙○○、甲○○2 人
      ，以使各繼承人就遺產中之土地面積獲得較為合理相當之
      分配，並免於此筆土地因過度細分所導致之上述缺點，而
      共有人中就土地取得價值落差之部分再另以金錢找補之。
      據此而論，原告主張如苗栗縣頭份地政事務所93年9 月6
      日就此筆土地所繪製之複丈成果圖所示，將此筆土地以面
      臨道路之方式予以2 等分，將編號Ａ部分面積160.45平方
      公尺由被告乙○○取得，編號Ｂ部分面積160.46平方公尺
      由被告甲○○取得，為可採行之分割方法。
      金錢補償部分：
      經查上開～等4 筆土地之公告現值合計為44,459,383
      元，兩造每人各應分得公告現值8,891,876 元之土地（44
      ,459,383元×1/5 ≒8,891,876 元，元以下小數點部分四
      捨五入）；依前開分割方案，被告乙○○分得土地之公告
      現值為（153 平方公尺×51,129元=7,822,737元【竹南段
      2 小段563 地號部分】）＋（160.45平方公尺×15,000元
      =2,406,750元【頭份鎮○○段367 地號部分】），合計為
      10,229,487元，多分得1,337,611 元；被告甲○○分得土
      地之公告現值為（124 平方公尺×51,129元=6,339,996元
      【竹南段2 小段563 地號部分】）＋（160.46平方公尺×
      15,000元=2,406,900元【頭份鎮○○段367 地號部分】）
      ，合計為8,746,896 元，少分得144,980 元；原告分得土
      地之公告現值為（499.66平方公尺×17,000元=8,494,220
      元），少分得397,656 元；被告丁○○、戊○○分得土地
      之公告現值各為（499.67平方公尺×17,000元=8,494,390
      元），均少分得397,486 元。故被告乙○○應補償原告及
      被告甲○○、丁○○、戊○○4 人共1,337,608 元，按原
      告397,656 元、被告甲○○144,980 元、被告丁○○、戊○○各397,486 元分配之（按此補償方案，因有小數點以
      下金額無法計入補償，被告乙○○就土地價值部分較其他
      共有人多取得3 元之價額；即1,337,611 元－1,337,608
      元=3元）。
    (2)遺產稅執行餘款部分：
      原告主張因兩造無力繳納高額之遺產稅，中區國稅局乃移
      送新竹行政執行處就黃潤龍遺產中如附表一編號2 坐落苗
      栗縣頭份鎮○○段後庄小段第485 地號土地代辦繼承登記
      為兩造公同共有後加以拍賣，並賣得45,010,000元，經新
      竹行政執行處於92年3 月28日實行分配，扣除執行必要費
      用25,412元後，餘額為44,984,588元，兩造每人各得1/5
      ，即各為8,996,918 元，嗣新竹行政執行處以上開執行事
      件拍賣價金扣抵遺產稅本稅23,019,567元、利息3,459,11
      3 元、滯納金1,585,940 元後，將餘款16,919,968元以92
      年度存字第844 號提存至本院提存所，扣除提存費60元後
      ，提存款為16,919,908元，因兩造所曾繳納之稅額不同，
      依中區國稅局所提供之債權計算書扣除每人所應負擔之遺
      產稅本稅、利息、滯納金後，兩造所應分得之餘額應如附
      表二所載等情，業據其提出與所述相符之新竹行政執行處
      92年3 月19日竹執乙九十年稅執字第00057091號函暨執行
      清償所得分配表、欠繳稅捐債權計算書、本院提存通知書
      影本各1 份為證，經核無訛，此部分事實並為被告所不爭
      執，應堪信為真實，則上開提存於本院之遺產稅執行餘款
      16,919,908元，自應由兩造依附表二「應分得餘額」欄所
      載金額予以分配，並許其各自向本院提存所領取該部分金
      額。
    (3)投資、銀行存款、現金部分：
      如附表三所示之投資、銀行存款、現金合計4,526,768
      元，應按兩造每人應繼分各1/5 之比例分配之；其中編號
      2 至編號5 之銀行存款，尚以黃潤龍之名義存在各金融機
      構內，應由兩造各自向各該金融機構領取該部分款項本息
      金額1/5 。
      查附表三編號1 之投資股金原為864,000 元，兩造每人
      原可分得之金額為上開款項1/5 即172,800 元，惟被告甲○○於89年1 月7 日逕自向竹南信合社申請轉讓432,000
      元至其個人名下，目前尚以黃潤龍名義存於竹南信合社內
      之金額僅餘432,000 元；另編號6 至編號8 之現金合計為
      3,544,516 元，均由被告甲○○自89年1 月10日至同年月
      13日間逕自向各該金融機構領取完畢等情，有原告所提竹
      南信合社93年6 月3日 （93）竹南信社字第447 號函影本
      1 份在卷可稽，並為被告所不爭執，至被告甲○○就此雖
      辯稱：上開編號6 之存款，係全體繼承人於89年1 月11日
      簽章後由被告甲○○領出，作為黃潤龍亡故後之喪葬花費
      ；另編號1 、7 、8 號之定期存款解約及股金轉讓，均係
      由被告甲○○受黃潤龍之命前往辦理，取款後交由黃潤龍
      處理云云，然查：被告甲○○就其所辯領出上開編號6 存
      款後用以支出黃潤龍之喪葬費用數據明細及項目等節，並
      未舉出任何證據資料以實其說，無從審認其此部分所述究
      否屬實；又黃潤龍自89年1 月5 日至同年月13日住院治療
      期間，均陷入昏迷狀態，依其當時病況，並無處理一般事
      務之能力乙節，業如前述，並有長庚醫院上揭函文1 份在
      卷足稽，黃潤龍自無可能於上開期間囑託被告甲○○前往
      各該金融機構領取款項後予以收受處理，是被告甲○○前
      開所辯均非可採，其應將上開款項超額領取部分移轉予其
      他繼承人。據上所述，原告主張將竹南信合社以黃潤龍名
      義尚存之432,000 元股金中，各將172,800 元分配予原告
      及被告丁○○，另分配予被告乙○○86,400元，並由原告
      、被告丁○○、乙○○等3 人直接向竹南信合社辦理繼承
      領取手續，另被告甲○○應將其超領部分，移轉予被告乙○○86,400元、移轉予被告戊○○172,800 元，以使每人
      就編號1 部分之投資款分得之金額相當；另編號6 至編號
      8 之現金合計3,544,516 元，既已由被告甲○○逕自向各
      該金融機構領取完畢，依兩造每人應繼分1/5 計算，被告
      甲○○應就此部分各給付原告及被告乙○○、戊○○、丁○○等人708,903 元（3,544,516 元×1/5 ≒708,903 元
      ；元以下小數點部分四捨五入），係屬可採。
五、分割遺產之訴，係必要共同訴訟，原、被告之間本可互換地
    位，且遺產依公平原則分割之後，兩造均蒙其利，是本院認
    為本件之訴訟費用應由兩造依其應繼分之比例負擔，較為公
    允，爰就此判決如主文第4 項所示。
六、訴訟費用負擔之依據：民事訴訟法第80條之1 、第85條第1
    項前段。
中　　華　　民　　國　　94　　年　　9 　　月　　30　　日
                          家事庭法　官　邱光吾
右為正本係照原本作成。
如對本判決上訴，須於判決送達後20日內向本院提出上訴狀。
                                書記官  葉燕蓉
中　　華　　民　　國　　94　　年　　9 　　月　　30　　日
附表一：
┌───┬────┬───────────────────┬─────────┐
│ 編號 │ 種  類 │       所  在  地  及  名  稱         │   財 產  數 量   │
├───┼────┼───────────────────┼─────────┤
│  １  │ 土  地 │ 苗栗縣頭份鎮○○段後庄小段457-1地號  │  1,467.00平方公尺│
├───┼────┼───────────────────┼─────────┤
│  ２  │ 土　地 │ 苗栗縣頭份鎮○○段後庄小段485地號    │  2,628.00平方公尺│
├───┼────┼───────────────────┼─────────┤
│  ３  │ 土　地 │ 苗栗縣頭份鎮○○段367地號            │    320.91平方公尺│
├───┼────┼───────────────────┼─────────┤
│  ４  │ 土　地 │ 苗栗縣竹南鎮○○段○○段563地號      │    277.00平方公尺│
├───┼────┼───────────────────┼─────────┤
│  ５  │ 土　地 │ 苗栗縣頭份鎮○○段後庄小段457-10地號 │     32.00平方公尺│
├───┼────┼───────────────────┼─────────┤
│  ６  │ 投  資 │ 保證責任竹南信用合作社               │   864,000元      │
├───┼────┼───────────────────┼─────────┤
│  ７  │銀行存款│ 臺灣銀行頭份分行                     │     5,489元      │
├───┼────┼───────────────────┼─────────┤
│  ８  │銀行存款│ 苗栗縣竹南信用合作社                 │   106,435元      │
├───┼────┼───────────────────┼─────────┤
│  ９  │銀行存款│ 苗栗縣竹南鎮農會                     │     6,003元      │
├───┼────┼───────────────────┼─────────┤
│ １０ │銀行存款│ 竹南郵局                             │       325元      │
├───┼────┼───────────────────┼─────────┤
│ １１ │ 其  他 │ 89年1月11日自竹南鎮農會提領現金      │ 1,510,870元      │
├───┼────┼───────────────────┼─────────┤
│ １２ │ 其  他 │ 89年1月10日自竹南信用合作社定存解約  │ 1,980,000元      │
├───┼────┼───────────────────┼─────────┤
│ １３ │ 其  他 │ 89年1月10日及89年1月13日自竹南信用合 │    53,646元      │
│      │        │ 作社提領現金                         │                  │
└───┴────┴───────────────────┴─────────┘
附表二：
┌───┬──────┬───────┬────┬────┬───┬─────┐
│姓　名│拍定價金餘額│應負擔遺產稅額│ 滯納金 │滯納利息│提存費│應分得餘額│
│      │            │              │        │        │      │（新臺幣）│
├───┼──────┼───────┼────┼────┼───┼─────┤
│乙○○│  8,996,918 │   5,766,918  │ 865,038│ 404,448│  12  │ 1,960,502│
├───┼──────┼───────┼────┼────┼───┼─────┤
│甲○○│  8,996,918 │   5,766,918  │ 865,038│ 404,448│  12  │ 1,960,502│
├───┼──────┼───────┼────┼────┼───┼─────┤
│戊○○│  8,996,918 │   5,766,918  │ 865,037│ 404,449│  12  │ 1,960,502│
├───┼──────┼───────┼────┼────┼───┼─────┤
│丁○○│  8,996,917 │   1,920,000  │ 288,000│ 133,834│  12  │ 6,655,071│
├───┼──────┼───────┼────┼────┼───┼─────┤
│丙○○│  8,996,917 │   3,798,813  │ 576,000│ 238,761│  12  │ 4,383,331│
├───┴──────┴───────┴────┴────┴───┼─────┤
│           合                                 計                │16,919,908│
└────────────────────────────────┴─────┘
附表三：
┌───┬─────┬────────────────────┬───────┐
│ 編號 │  種　類  │ 　 　名　　　　　　　　　　　稱        │   金    額   │
│      │          │                                        │  （新臺幣）  │
├───┼─────┼────────────────────┼───────┤
│  １  │  投　資  │保證責任竹南信用合作社                  │    864,000   │
├───┼─────┼────────────────────┼───────┤
│  ２  │ 銀行存款 │臺灣銀行頭份分行                        │      5,489   │
├───┼─────┼────────────────────┼───────┤
│  ３  │ 銀行存款 │苗栗縣竹南信用合作社                    │    106,435   │
├───┼─────┼────────────────────┼───────┤
│  ４  │ 銀行存款 │苗栗縣竹南鎮農會                        │      6,003   │
├───┼─────┼────────────────────┼───────┤
│  ５  │ 銀行存款 │竹南郵局                                │        325   │
├───┼─────┼────────────────────┼───────┤
│  ６  │  現  金  │89年1月11日自竹南鎮農會提領現金         │  1,510,870   │
├───┼─────┼────────────────────┼───────┤
│  ７  │  現  金  │89年1月10日自竹南信用合作社定存解約     │  1,980,000   │
├───┼─────┼────────────────────┼───────┤
│  ８  │  現  金  │89年1月10日及89年1月13日自竹南信用合作社│     53,646   │
│      │          │提領現金                                │              │
├───┴─────┴────────────────────┼───────┤
│            合                               計             │  4,526,768   │
└──────────────────────────────┴───────┘
